臺灣彰化地方法院民事判決　　　　　　　 95年度訴字第103號
原　　　告　丙○○
被　　　告　甲○○
　　　　　　乙○○
上 列一 人
訴訟代理人　許盟志律師
複 代理 人　周志峰律師
　　　　　　江銘栗律師
上列當事人間請求分割共有物事件，本院於民國95年12月20日言
詞辯論終結，茲判決如下：
    主      文
兩造共有坐落彰化縣員林鎮○○○段田中央小段八地號、地目田
、面積三八八０平方公尺土地，分割如附圖方案二所示，即編號
Ａ面積一二九三平方公尺分歸原告取得，編號Ｂ面積一二九三平
方公尺分歸被告甲○○取得，編號Ｃ面積一二九四平方公尺分歸
被告乙○○取得。
訴訟費用由兩造按附表所示比例負擔。
    事實及理由
一、原告主張：
  (一)坐落彰化縣員林鎮○○○段田中央小段8地號、地目田、面
    積3,880平方公尺土地（以下簡稱系爭土地）係兩造共有，
    各共有人應有部分詳如附表所示。
  (二)茲因系爭土地上東北邊有被告乙○○所有鋼筋混凝土加強磚
    造2層樓農舍（以下簡稱系爭農舍），中央偏北位置則有被
    告甲○○所有2層樓鐵皮屋（以下簡稱系爭鐵皮屋），其餘
    均為空地，目前未種植作物。倘依原告所提如附圖所示方案
    一分割，系爭農舍及系爭鐵皮屋於分割後分別坐落在共有人
    分得土地上；又各共有人分得土地，價值相當，且均面臨北
    側員集路二段277巷，對外聯絡便利。反觀被告乙○○所提
    如附圖所示方案二，分割後僅系爭農舍得以保留，但系爭鐵
    皮屋東邊大部分坐落在被告乙○○分得土地上，將面臨拆除
    之命運，顯為不適當之分割方法。
  (三)系爭土地固為特定農業區農牧用地，但原為兩造父親張清泉
    所有，茲因張清泉已於民國92年9月4日死亡，系爭土地遂由
    兩造繼承取得，是以系爭土地符合農業發展條例第16條第1
    項第3款之分割規定；又因系爭土地並無因物之使用目的不
    能分割或訂有不分割之期限，兩造復不能協議分割，爰請求
    依照方案一判決分割等語。
二、被告辯稱：
  (一)被告乙○○部分：
    若依照方案一分割，原告與被告甲○○分得土地極為方正，
    且臨路寬度較寬，價值較高；反觀被告乙○○分得土地較為
    畸形，且臨路寬度較窄，原告並拒絕將方案一送鑑價，以明
    補償被告乙○○之金額，足見方案一並非公平之分割方法。
    茲因系爭土地東邊經界線甚為彎曲，此不利益理應由全體共
    有人負擔，故分割線應與東邊經界線平行彎曲，始較公平。
    又因系爭農舍乃合法建物，宜優先考慮保留。至於系爭鐵皮
    屋係彰化縣政府通知應予拆除之違章建築，自無遷就之必要
    。因此，依照方案二分割，各共有人分得土地，不僅臨路寬
    度相當，土地形狀亦較一致，足見方案二較為可採等語，爰
    請求依方案二判決分割等語。
  (二)被告甲○○部分：
    按照方案一分割，系爭農舍及系爭鐵皮屋於分割後均得以保
    留，較為可採。又系爭土地為農地，並非建地，應著重於耕
    作使用，臨路寬度並不影響其價值。至於方案二，僅考慮保
    留系爭農舍，卻未顧及系爭鐵皮屋；被告甲○○於分割後將
    損失新台幣300多萬元。因而，請求依照方案一判決分割等
    語。
三、原告主張系爭土地係兩造共有，各共有人應有部分詳如附表
    所示；又系爭土地並無因物之使用目的不能分割或訂有不分
    割期限等情形，兩造復未能達成分割協議等情，業據原告提
    出土地登記謄本、地籍圖謄本等件為證，且為被告所不爭執
    ，自堪信原告此部分之主張為真實。
四、按「各共有人，得隨時請求分割共有物。」、「分割之方法
    ，不能協議決定者，法院得因任何共有人之聲請，命為下列
    之分配：一以原物分配於各共有人‧‧‧」、「每宗耕地分
    割後每人所有面積未達０‧二五公頃者，不得分割。但有下
    列情形之一者，不在此限：‧‧‧本條例中華民國89年1月4
    日修正施行後所繼承之耕地，得分割為單獨所有。」，民法
    第823條第1項、第824條第2項第1款、農業發展條例第16條
    第1項第3款分別定有明文。經查，系爭土地係特定農業區農
    牧用地，核屬農業發展條例第3條第11款規定之耕地；又系
    爭土地原屬兩造父親張清泉所有，張清泉已於92年9月4日
    死亡，系爭土地遂由兩造繼承取得等情，業據原告提出繼承
    登記前後土地登記謄本、戶籍謄本、除戶戶籍謄本、繼承系
    統表等件為證。次查：系爭土地並無因物之使用目的不能分
    割或訂有不分割期限等情形，兩造復未能達成分割之協議，
    業如前述。準此，原告本於共有人之分割請求權，請求被告
    判決分割，核與前開規定洵無不合，應予准許。
五、經查：系爭土地上東北邊有被告乙○○所有系爭農舍，中央
    偏北位置則有被告甲○○所有系爭鐵皮屋；其聯外道路位於
    北側，即員集路二段277巷，東側、西側、南側則為訴外人
    土地，均未面臨道路等情，業經本院會同彰化縣員林地政事
    務所派員履測現場屬實，分別製作勘驗筆錄、土地複丈成果
    圖附卷，復有兩造各自提出之現場照片、自用農舍使用執照
    影本等件附卷足憑。經核原告所提方案一，雖已顧及被告使
    用現狀；但僅原告及被告甲○○分得土地較為方正而已，反
    觀被告乙○○分得土地甚為畸形，且各共有人分得土地，面
    臨北側員集路二段277巷之寬度不一，足見方案一形式上按
    照應有部分之比例分割，惟各共有人分得土地之價值顯不相
    當；原告及被告甲○○就此部分，始終未提出適當補償方案
    ，更嚴詞拒絕將方案一送鑑價，以明各共有人相互找補金額
    各為若干元，由此可見方案一難謂為公允之分割方法，尚難
    採取。至於被告乙○○所提方案二，系爭鐵皮屋東邊部分將
    來可能面臨拆除之命運，惟細觀卷附彰化縣政府95年1月24
    日府建使字第0950016691B號違章建築拆除處分書影本可知
    ，系爭鐵皮屋早經彰化縣政府認定係違章建築，應予拆除；
    又經詳觀卷附系爭鐵皮屋照片可知，系爭鐵皮屋東邊並無獨
    立牆壁，乃依附並利用系爭農舍西邊牆壁所建造，其建築方
    式甚為簡單，且所用材料亦較輕便，其客觀經濟價值相對較
    低廉，又被告甲○○復未能舉證證明業經其他共有人同意所
    建造，自無遷就之必要；況且，依照方案二分割，各共有人
    分得土地之形狀大致相當，臨路寬度一致，足見各共有人分
    得土地之價值，較為相當。本院因認被告乙○○所提方案二
    ，已符合公平適當原則，較為可採。爰依兩造之應有部分，
    判決分割如主文第一項所示，
六、本件分割共有物事件，如由敗訴之被告負擔訴訟費用顯失公
    平，爰命勝訴之原告負擔一部分訴訟費用。
七、本件判決之基礎已臻明確，兩造其餘攻擊防禦方法，於判決
    結果不生影響，毋庸一一論列，併此敘明。
八、訴訟費用負擔之依據：民事訴訟法第80條之1、第85條第1項
    但書。
中　　華　　民　　國　　96　　年　 　1　　月　　 5　　日
                  民事第一庭    法　    官　陳正禧
上正本證明與原本無異。
如對判決上訴，應於判決送達後20日內向本院提出上訴狀。
                                法院書記官  王宣雄
中　　華　　民　　國　　96　　年　　1 　　月　　5 　　日
┌──────────────────────────────┐
│臺灣彰化地方法院95年度訴字第103號分割共有物事件附表         │
├──┬───┬──────────────┬────────┤
│編號│共有人│坐落彰化縣員林鎮○○○段田中│訴訟費用負擔之比│
│    │      │央小段8地號土地之應有部分   │例              │
├──┼───┼──────────────┼────────┤
│ １ │丙○○│4,000分之1,333              │同左            │
├──┼───┼──────────────┼────────┤
│ ２ │乙○○│4,000分之1,334              │同左            │
├──┼───┼──────────────┼────────┤
│ ３ │甲○○│4,000分之1,333              │同左            │
└──┴───┴──────────────┴────────┘
附圖：
